【裁判字號】    90,訴,548
【裁判日期】    900626
【裁判案由】    侵權行為損害賠償
【裁判全文】
臺灣士林地方法院民事判決  九十年訴字第五四八號
    原      告    乙○○
    被      告    甲○○
    訴訟代理人    王振雄
右當事人間附帶民事訴訟請求損害賠償事件，經本院刑事庭裁定移送本院內湖簡易庭
調解，因調解不成立而移由本院審理，本院判決如左：
    主    文
被告應給付原告新台幣壹佰伍拾肆萬陸仟肆佰貳拾貳元及自民國八十九年六月八日起
至清償日止，按週年利率百分之五計算之利息。
原告其餘之訴駁回。
訴訟費用由被告負擔二分之一；餘由原告負擔。
本判決第一項於原告以新台幣伍拾壹萬元供擔保後，得假執行。
原告其餘假執行之聲請駁回。
    事    實
甲、原告方面：
一、聲明：被告應給付原告新台幣（下同）三百六十萬零一千八百八十三元，並願供
    擔保請准宣告假執行。
二、陳述：
  (一)被告甲○○於民國八十八年七月十八日十時廿五分許，駕駛訴外人游麗雯所有車
    號ＤＧ－七五九五號自小客車，沿台北市○○街八十五巷南往北向行駛，行經康
    樂街八十五巷、六十一巷口時，理應注意車前狀況，隨時採取必要之安全措施。
    而依當時天候、視線、狀況，又無不能注意之情事，竟疏於注意，以致右前保險
    桿撞及從康樂街西向東行駛，已通過該巷口，由原告乙○○所騎乘之車號ＡＴＢ
    －三六０號重機車右側車身下方排氣管附近，使原告人車倒地，造成原告受有右
    側拇趾趾間關節截肢及右側第二、三、四之蹠骨骨折等傷害，此一事實業經台灣
    高等法院判決被告犯過失傷害確定，合先敘明。
  (二)本件刑事判決，固認為原告與有過失，惟其判斷，顯非妥適，蓋：
    1.被告所駕駛之自小客車右前車頭有撞擊凹痕，右前保險桿撞落，而原告所騎乘
      之機車之撞擊點則是在機車右側車身下方排氣管附近，顯見確係被告之自小客
      車右側撞擊原告機車右側下方而肇事，從而可推論原告之機車必然已通過肇事
      地點之巷口，被告之自小客車始有可能從右側撞到原告之機車右側，原告既已
      通過該路口，即擁有該路權，斷無倒退讓被告之車輛先行之理，是覆議意見認
      原告左方車未讓右方車先行，顯失之草率。
    2.道路交通安全規則第一百零二條第一項第二款固規定：車輛行至無號誌之交岔
      路口，‧‧‧如同為直行車或轉彎車者，左方車應暫停讓直行車先行，惟判斷
      車行事故之原因，卻不能單以該條文作表面之推測，而應考慮到「左方車是否
      有超速或預見？誰撞誰？撞擊地在何處？誰先進入路口？左方車是否已將通過
      ？」等變更路權使用優先順序之因素，本件依兩車之撞及點顯示原告之機車係
      先進入路口，且已將通過，已取得路權使用之優先順序，自無「左方車未讓右
      方車先行」可言！
    3.參照車輛肇事鑑定專家張漢威先生所著「叉路口事故責任考慮方式」，本件應
      係原告之機車先進路口，益證原告取得路權使用之優先順序。
    4.本件肇事時，被告所駕駛之車輛確未靠右行駛，且其撞及原告時，竟質問原告
      ：為何闖單行道？（此為被告於刑事偵查中所坦承），實則原告並未闖單行道
      ，但被告如欲左轉進入原告所行經之西向東六一巷，則係闖入單行道，由此可
      見，被告顯係誤認該六一巷為東向西之單行道，欲靠左駛入，因而撞及原告肇
      事。
    5.綜上論述，本件車禍之肇事原因應係被告未靠右行駛，欲違規左轉入單行道，
      復未注意車前狀況減速慢行所導致，與原告無關。
  (三)按「因故意或過失，不法侵害他人之權利者，負損害賠償責任」、「不法侵害他
    人之身體或健康者，對於被害人因此喪失或減少勞動能力或增加生活上之需要時
    ，應負損害賠償責任」、「不法侵害他人之身體、健康、名譽或自由者，被害人
    雖非財產上之損害，亦得請求相當之金額。」為修正前民法第一百八十四條一項
    、第一百九十三條第一項及第一百九十五條第一項所明定。本件被告因過失不法
    侵害原告身體及健康，致使原告受有醫療費用、交通費用、薪資、減少勞動能力
    及非財產上之精神損害，自應負賠償之責，茲將損害額，詳列如下：
    1.醫療費：計二萬四千九百八十七元。
    2.增加生活上之需要：計六百五十元。
    3.交通費支出：計三千五百四十元。明細如下：
      (1)住家（台北縣汐止市○○街）至國泰醫院內湖醫院：每趟計程車資為一百零
        五元至一百十五元，共計七百九十五元。
      (2)原告住家至中山北路馬偕醫院：每趟二百四十五元至二百五十五元，共計一
        千九百九十五元。
      (3)原告住家至淡水馬偕醫院（第二次開刀）：來回計程車資，共計七百五十元
        。
    4.薪資減少：計四萬一千四百二十八元。
    5.減少勞動能力之損失：原告因右足足趾已無屈張功能，屬第十級殘廢，喪失勞
      動能力達百分之四十六‧一四，減少勞動能力之年損害額為十八萬六千零七十
      九元（原告年收入四十萬三千二百九十四元，即薪資給付總額三十六萬一千八
      百六十五元加薪資減少四萬一千四百二十八元），計算至法定退休年齡六十歲
      ，共計損害額為二百五十三萬一千二百七十八元〔依複式霍夫曼第一年不扣除
      中間利息計算法。即186,079×13.603246（即19年第一年不扣除中間利息之係
      數）=2,531,278 （元）〕。
    7.非財產上之損害賠償（慰撫金）：原告因被告之過失，導致右腳姆趾壓碎（後
      經截肢）、第二、三、四、五蹠骨骨折，經治療後，已確定喪失屈曲功能，亦
      即已屬殘廢，原告正值壯年，學歷為高職肄業，任職於惠普藥品有限公司，從
      事外務，工作表現十分良好，因被告之過失，導致下肢五趾殘廢，其肉體及精
      神所受之痛苦，可謂至大至深，且於其生活、工作均有重大之不便，是原告請
      求被告支付一百萬元之慰撫金，應屬公允。
三、證據：提出請假扣款證明書、薪資所得扣繳憑單、殘廢等級表、台灣高等法院九
    十年度交上易字第八四號刑事判決影本、張漢威著「車輛肇事鑑定之研究」第五
    至三十六頁節本、被告戶籍謄本各一份、統一發票二紙、診斷證明書四份、照片
    四幀、交通費用收据十七紙、醫療費用收据二十三紙。
乙、被告方面：
一、聲明：駁回原告之訴。
二、陳述：
  (一)原告提出之計程車費用有些只有金額，不知駕駛為何人，故對此部分存疑。
  (二)被告學歷為國中畢業，擔任水泥工，平均每月收入三萬多元。
丙、本院依職權調閱本院八十九年度交易字第一三七號刑事案件全卷。
    理    由
一、本件原告起訴主張：被告於八十八年七月十八日十時廿五分許，駕駛訴外人游麗
    雯所有車號ＤＧ－七五九五號自小客車，沿台北市○○街八十五巷南往北向行駛
    ，行經康樂街八十五巷、六十一巷口時，理應注意車前狀況，隨時採取必要之安
    全措施，竟疏於注意，以致右前保險桿撞及從康樂街西向東行駛，已通過該巷口
    ，由原告乙○○所騎乘之車號ＡＴＢ－三六０號重機車右側車身下方排氣管附近
    ，使原告人車倒地，造成原告受有右側拇趾趾間關節截肢及右側第二、三、四之
    蹠骨骨折等傷害，爰依侵權行為之法律關係，訴請被告賠償醫療費二萬四千九百
    八十七元、增加生活上之需要六百五十元、交通費支出三千五百四十元、薪資減
    少四萬一千四百二十八元、減少勞動能力之損失二百五十三萬一千二百七十八元
    及非財產上之損害賠償一百萬元，共計三百六十萬零一千八百八十三元等語。被
    告則以：原告提出之計程車費用有些只有金額，不知駕駛為何人，故對此部分存
    疑等語，資為抗辯。
二、原告主張被告於八十八年七月十八日上午十時二十五分許，駕駛車牌號碼ＤＧ─
    七五九五號自用小客車，沿臺北市○○區○○街八五巷由南往北方向行駛，行經
    臺北市○○區○○街八五巷、六一巷無號誌未劃標線之交岔路口，且依當時狀況
    ，亦無不能注意之情事，竟疏於注意，貿然行駛於左側道路，而未注意車前狀況
    ，適有乙○○騎乘車牌號碼ＡＴＢ─三六○號重型機車，沿臺北市○○區○○街
    六一巷由西往東方向行經過上開路口，被告所駕駛之自用小客車右前保險桿因而
    撞及原告所騎乘機車右側車身下方排氣管附近，造成原告人車倒地，致原告受有
    右腳趾壓碎傷併第二、三、四、五蹠骨骨折等傷害之事實，為被告所不爭執，
    且查：
  (一)上開事實，並有道路交通事故調查報告表、談話紀錄表、補充資料、照片三十四
    幀附於本院八十九年度交易字第一三七號刑事卷內可稽，且本件經本院刑事庭赴
    現場勘驗並參酌卷附事故現場圖、照片所示，事故位置在無號誌交岔路口內，臺
    北市○○區○○街八五巷為未劃標線雙向道，路寬十公尺，同街六一巷為西向東
    單行道，路寬七．二公尺，肇事時被告車輛左前車頭距康樂街八五巷左方路緣三
    ．二公尺，突出同街六一巷路口一．六公尺，二車均已進入交岔路口，被告駕駛
    之自用小客車右前保險桿內凹，原告騎承機車右側車身下方排氣管附近破裂，顯
    見被告因靠左行駛，行經路口發現左方單行道來車時，已煞避不及，原告騎乘機
    車已幾乎經過被告車前，而在被告車輛右前方相撞，倘被告駕駛汽車依規定靠右
    行駛，其對於左方單行道來車動向必能有較長之反應時間，或能避免車禍之發生
    ，臺北市政府交通局八十九年十一月十七日北市交三字第八九二三七五一八○○
    號函附送之八十九年十一月十三日北市交鑑意字第五五三五號車輛行車事故鑑定
    案件覆議意見書亦認被告駕駛汽車有未靠右行駛之違規情形。台北市車輛事故鑑
    定委員會鑑定認被告無違規情形，自無可採。
  (二)被告前於臺北市政府警察局內湖分局交通分隊製作交通事故談話紀錄時，先自承
    肇事當時行車速率為每小時十公里，復補充稱其駕車行駛到路口要看左右方車輛
    ，故未看時速表，不知行車速度等語（參見臺灣士林地方法院檢察署八十九年度
    偵字第二八四一號偵查卷宗第一五頁），核與原告指訴肇事時被告車輛係在行進
    狀態等語相符，且被告車輛右前保險桿除擦痕外，並有凹陷情形，應認肇事當時
    被告車輛並非處於靜止狀態。又被告於本院八十九年度交易字第一三七號刑事案
    件調查時自承：「我看完右邊再看左邊，看完後我就發現他車在我前面」等語（
    參見本院八十九年度交易字第一三七號刑事案卷八十九年五月十八日訊問筆錄）
    ，而臺北市○○區○○街六一巷乃西向東單行道，正常車輛應係自被告之左側駛
    來，被告竟先看右方來車，顯見被告駕駛車輛疏未注意正常車道之車前狀況甚明
    。
  (三)原告乙○○確因本件車禍受有右腳趾壓碎傷併第二、三、四、五蹠骨骨折等傷
    害，骨折部分已癒合，惟五趾足趾現仍無屈曲功能等情，亦有臺北市立國泰醫院
    內湖分院診斷證明書影本二件、馬偕紀念醫院診斷證明書影本三件在卷足憑。
  綜上所述，原告主張之上開事實，堪認為真正。
三、按汽車行駛時，駕駛人應注意車前狀況，並隨時採取必要之安全措施，又汽車除
    行駛於單行道或指定行駛於左側車道外，在未劃標線之道路，應靠右行駛，但遇
    有特殊情況必須行駛左側道路時，除應減速慢行外，並注意前方來車及行人，道
    路交通安全規則第九十四條第三項、第九十五條分別定有明文。被告係領有駕駛
    執照之人，被告駕車行經上開路段自應注意遵守上開規定，小心駕駛，且當時天
    候晴朗、日間自然光線、柏油乾燥路面無缺陷、視距良好等狀況，業經載明於交
    通事故調查報告表，並無不能注意之情事，被告竟疏未注意車前狀況，在未劃標
    線之道路靠左行駛，以致肇事，因而肇致本件車禍，被告顯有違反上述注意義務
    之過失，而其過失行為與原告所受之上述傷害間，應有相當因果關係。台北市車
    輛行車事故鑑定委員會八十九年八月二十一日北鑑審字第八九六０一九一九００
    號鑑定意見書之鑑定意見認被告無違規情形，自無可採。次按車輛行至無號誌之
    交岔路口，如同為直行車或轉彎車者，左方車應暫停讓直行車先行，道路交通安
    全規則第一百零二條第一項第二款亦規定甚明。原告駕駛左方車行經上開無號誌
    交岔路口，與被告駕駛之右方車同為直行車，自應暫停讓被告所駕駛之車輛先行
    ，以避免發生碰撞之危險，且依當時之情形，並無不能注意之情事，原告竟疏未
    注意暫停讓被告駕駛之右方車先行，以致遭被告閃煞不及而撞及，是原告之過失
    行為與其受損害間，亦有相當因果關係。至原告辯稱其當時騎車已通過肇事路口
    ，擁有路權，無倒退讓被告車輛先行之理等語，然觀諸附於臺灣士林地方法院檢
    察署八十九年度偵字第二八四一號偵查卷內之事故現場圖，康樂街八五巷寬十公
    尺，被告車輛距路緣三．二公尺，一般小客車車寬不過一．七公尺左右，顯見兩
    車相撞時，原告騎乘之機車尚未行至康樂街八五巷中線，仍應依規定暫停讓被告
    駕駛之右方車先行，是原告上述辯解，尚不足採。又臺北市政府交通局八十九年
    十一月十三日北市交鑑意字第五五三五號覆議意見書、本院八十九年度交易字第
    一三七號刑事判決及臺灣高等法院九十年度交上易字第八四號刑事確定判決亦同
    此認定，並經本院調取該刑事案件全卷核閱屬實。
四、次按因故意或過失，不法侵害他人之權利者，負損害賠償責任，民法第一百八十
    四條第一項前段定有明文。經查，本件原告確係因被告之過失傷害行為而受傷，
    已如前述，從而，原告依民法第一百八十四條第一項前段之規定，請求被告賠償
    其損害，即屬於法有據。
五、茲審酌原告請求之各項金額如下：
  (一)醫療費及增加生活上需要部分：
    按不法侵害他人之身體或健康者，對於被害人因此增加生活上之需要時，應負損
    害賠償責任，民法第一百九十三條第一項定有明文。原告主張其因遭被告撞傷而
    陸續就醫，共支出醫療費用二萬四千九百八十七元、柺杖及石膏鞋費用六百五十
    元等語，稽之原告所提出之醫療單據及柺杖及石膏鞋費用收據，一統企業所出具
    五千元服務費之收據，原告並未證明係用於醫療上之必要支出，另馬偕紀念醫院
    所出具之費用單據中二份證明書費共五百元亦非屬醫療支出，均應予扣除，其餘
    費用二萬零一百三十七元，依原告所受傷害及各收據載明醫療費別，均屬治療及
    增加生活上之必要費用。是原告訴請被告賠償二萬零一百三十七元醫療及增加生
    活上必要費用之範圍內，洵屬於法有據，逾此範圍之請求，則非正當。
  (二)因治療所支出之交通費部分：
    次按被害人因加害人不法侵害身體或健康，為治療所需來往醫院所支出之交通費
    用，亦為治療所必須之費用，係屬因加害人不法侵害行為所增加生活上之需要，
    被害人雖得依民法第一百九十三條第一項之規定，請求加害人賠償其損害。惟本
    件原告主張其為治療而支出往返住家與醫院間之交通費共三千五百四十元之事實
    ，並提出計程車收據共十六紙為證，然為被告所否認，原告亦無法證明上開私文
    書為真正，且上開收據均未載明搭乘之起迄地點，其中更有八紙收據未載明搭乘
    之日期，此外，原告復無法舉證證明其確有因治療而支出上開交通費，則其訴請
    被告賠償交通費之損害三千五百四十元，即屬無據。
  (三)減少勞動能力之損害部分：
    1.按民法第一百九十三條第一項規定，不法侵害他人之身體或健康者，對於被害
      人因此喪失或減少勞動能力，應負損害賠償責任。本件原告遭被告撞傷時，係
      任職於惠普藥品有限公司，自受傷翌日即八十八年七月十九日起至同年九月十
      六日請傷假，經惠普藥品有限公司依勞動基準法及員工守則扣除原告於該段期
      間之獎金及二分之一底薪共四萬一千四百二十八元等情，業據原告提出惠普藥
      品有限公司所出具之證明書影本一紙為證，並為被告所不爭執，應堪認定。是
      原告訴請被告賠償因傷請假期間之薪資損失四萬一千四百二十八元，即屬正當
      。又原告遭被告撞傷當年度，全年領取之薪資總額為三十六萬一千八百六十五
      元，業據原告提出扣繳憑單影本在卷可稽，並為被告所不爭執，應堪認定。加
      上前述原告因遭被告撞傷請假被扣除之薪資四萬一千四百二十八元，合計原告
      每年收入應為四十萬三千二百九十四元。
    2.原告遭被告撞傷經治療後，右足五趾足趾已無屈張功能，有被告所不爭執之馬
      偕紀念醫院診斷證明書影本一份附卷可稽，屬於勞工保險條例第五十三條附表
      所載殘廢給付標準表第一五三項規定之第十級殘廢，依「各殘廢等級喪失或減
      少勞動能力比率表」，第十級殘廢減少勞動能力之比率為百分之四十六‧一四
      ，每年減少勞動能力之損害額為十八萬六千零七十九元（計算式：403,294×
      46.14%=186,079）。
    3.按勞動基準法第五十四條第一項第一款規定，勞工未滿六十歲者，雇主不得強
      制其退休。原告為四十八年六月廿四日出生，本件車禍係八十八年七月十八日
      發生，而原告前已請求被告賠償其至八十八年九月十六日止之薪資損害，則其
      減少勞動能力之損害，自應自八十八年九月十七日起算，至法定退休年齡滿六
      十歲止，原告工作年數約尚有十九年餘，以此為計算標準按霍夫曼式計算法，
      扣除依法定利率計算之中間利息，原告所受減少勞動能力之損害額應為二百五
      十三萬一千二百七十八元〔186,079×13.603249（即十九年第一年不扣除中間
      利息之係數）=2,531,278〕。是原告請求被告賠償上開金額，即屬有據。
  (四)精神上損害賠償部分：
    1.按不法侵害他人之身體、健康、名譽、自由、信用、隱私、貞操，或不法侵害
      其他人格法益而情節重大者，被害人雖非財產上之損害，亦得請求賠償相當之
      金額，為民法第一百九十五條第一項前段所明定。原告因被告之過失傷害行為
      ，致其身體受有前開傷害，經過二次手術治療，右足五趾足趾仍已喪失屈張功
      能，已如前述，無論肉體及精神均受有極大痛苦，自得請求精神慰藉金。
    2.本院斟酌原告於車禍發生時年約四十歲，正值壯年，學歷為高職肄業，擔任惠
      普藥品有限公司之業務員，遽遭上述傷害，非但個人受有身體及精神上之痛苦
      ，亦使其生活秩序及工作能力大受影響，而被告學歷為國中畢業，擔任水泥工
      ，平均每月收入三萬多元，經濟狀況不佳等一切情況，認為原告於請求被告賠
      償五十萬元慰撫金之範圍內，尚屬公允，逾此範圍之請求，則非正當。
六、又按損害之發生或擴大，被害人與有過失者，法院得減輕賠償金額，或免除之，
    民法第二百十七條第一項規定甚明。且關於過失相抵法則之規範目的，在謀求加
    害人與被害人間之公平，倘受害人於事故之發生亦有過失時，由加害人負全部賠
    償責任，未免失諸過酷，是以賦與法院得不待當事人之主張，減輕其賠償金額或
    免除之職權。換言之，基於過失相抵之責任減輕或免除，非僅為抗辯之一種，亦
    可使請求權全部或一部為之消滅，故過失相抵之要件具備時，法院得不待當事人
    之主張，逕以職權減輕賠償金額或免除之（最高法院八十五年度台上字第一七五
    六號判決、八十年度台上字第一七三號判決參照）。本件被告雖因過失撞傷原告
    ，惟原告對於本件車禍之發生，亦與有過失，均如前述，則依民法第二百十七條
    第一項之規定，經本院斟酌原告與被告對本件車禍發生之過失程度及原因力大小
    後，認以減輕被告應賠償金額二分之一為適當。
七、綜上所論，原告基於侵權行為法則，訴請被告賠償一百五十四萬六千四百二十二
    元〔計算式：（20,137 + 41,428 + 2,531,278 + 500,000）X 1/2 =1,546,422
    〕及自起訴狀繕本送達被告翌日即八十九年六月八日起至清償日止，按週年利率
    百分之五計算之法定遲延利息範圍內，為有理由，應予准許，逾此範圍之請求尚
    屬無據，應予駁回。
八、本件原告陳明願供擔保，聲請宣告假執行，就其勝訴部分，於法無違，爰酌定如
    主文所示之擔保金額，併予准許。至原告敗訴部分，其假執行之聲請已失所附麗
    ，應予駁回。
九、本件判決基礎已臻明確，兩造其餘攻防方法及訴訟資料經本院審酌後，核與判決
    不生影響，無逐一論列之必要，亦此敘明。
據上論結，本件原告之訴為一部有理由、一部無理由，依民事訴訟法第七十九條但書
、第三百九十條第二項，判決如主文。
中      華      民      國     九十     年      六      月    二十六    日
                                        臺灣士林地方法院民事第三庭
~B法      官  張國勳
右為正本，係照原本作成。
如對本判決上訴須於判決送達後廿日內向本院提出上訴狀。
中      華      民      國    九十      年      七      月      二      日
~B法院書記官  李汝婷


司法院資訊處製作；財團法人民間司法改革基金會備份。
